臺灣臺南地方法院民事判決　　　　　　　95年度重訴字第50號
原　　　告　丙○○
　　　　　　　　　　　　7號
訴訟代理人　乙○○
被　　　告　丁○○
兼
訴訟代理人　庚○○
被　　　告　己○○
訴訟代理人　甲○○
複　代理人　庚○○
被　　　告　戊○○
上列當事人間請求分割共有物事件，經本院於民國95年12月20日
言詞辯論終結，判決如下：
    主  文
兩造共有如附表一所示之土地准予合併分割如附表二所示。
訴訟費用由兩造各依附表一所示應有部分比例負擔。
　　事實及理由
一、原告起訴主張：
　　附表1 所示3筆土地（下稱系爭3筆土地）分別為兩造所共有
  　，應有部分如附表1 所示，且使用分區相同。而兩造間就系
    爭土地並無不分割之契約，亦無因物之使用目的不能分割之
    情形，且系爭3 筆土地之共有人及應有部分均相同，且曾申
    請台南縣麻豆鎮調解委員會調解，惟因無法協議決定分割方
    法，爰訴請判決合併分割系爭3 筆土地。附表1編號2、3之2
    筆土地位於北邊，而附表1編號2之土地上現有老舊平房1 棟
  　，門牌號碼為台南縣麻豆鎮東角里4鄰4號（整編後門牌號碼
    為台南縣麻豆鎮○○路31巷4 號），為原告父親興建並為原
    告所有，而建物坐落之土地現由原告丙○○種植果樹分管中
    ；附表1編號1之土地位於南邊，現為空地，由被告4 人共同
    分管。由原告所有之建物在附表1編號2之土地上建築達40年
    之久，被告4 人均無異議一情，足證兩造確係依前揭方式分
    管系爭3 筆土地，且原告所有之建物既坐落在分管之土地上
    ，原告亦已依民法第832 條取得地上權，故請求依兩造現有
    分管位置即附圖甲之分割方案（下稱甲案），由原告分得附
    圖甲編號696A之部分，被告4 人分得附圖甲編號696B之部分
    ，並由被告4人按應有部分比例保持共有。爰依民法第823條
    第1項前段、第824條第2項第1款之規定，提起本件訴訟，並
    聲明：兩造共有如附表1 所示之土地准予合併分割，分割方
    法為：甲案編號696A部分，面積793.38平方公尺之土地分歸
    原告取得；甲案編號696B部分，面積793.38平方公尺之土地
    分歸被告4人取得，並按應有部分比例保持共有。
二、被告4人則以：
　　依原告所提之分割方案，倘被告4 人分得甲案編號696B部分
  　，將造成被告4 人爾後建築時，因寬度不足而無法建築，且
    必須留下私設道路供其他共有人出入使用，影響土地有效利
    用甚鉅。為期土地有效利用並可供建築，乃提出附圖乙之分
    割方案（下稱乙案），倘將附圖乙編號696E之部分分給原告
    ，因原告應有部分達2分之1，在建築及土地利用方面均可達
    最高經濟利用價值。而分割共有物之訴，係使共有關係變為
    單獨所有。故以原物分配於各共有人時，除應顧及均衡之原
    則外，並須就各共有人應行分得之範圍，例如面積多寡、交
    通、位置等等，予以確定，否則名為判決分割，實際仍難收
    判決分割之效果，自非法之所許，最高法院55年台上字第19
    82號判例意旨參照。分割共有物之目的在消滅共有關係，除
    當事人合意外，分割結果不應創設另一共有關係，原告所提
    分割方案將土地分割為2筆，其中一筆為被告4人所共有，有
    違最高法院判例揭示之意旨，況如依原告所提之分割方案，
    將之再細分為被告4 人所有，將造成使用上之困難，不易規
    劃建築，將造成土地莫大損失與浪費資源。再者，因建物非
    原告1 人所有，果樹也非原告所種植，故原告主張之土地分
    管協議並不存在，倘原告以分管位置主張分割後應分得之土
　　地，必須先提出分管契約以證明之。況分割之共有物若原已
  　訂有分管之契約，法院為裁判之分割時，固宜顧及之，然不
    得因此據為決定分割方法之唯一標準，最高法院74年度台上
    字第2236號判決意旨參照，足見縱使有分管契約存在，亦與
    分割土地係屬二事等語，並皆聲明：原告之訴駁回。
三、本院之判斷：
　(一)按各共有人得隨時請求分割共有物。但因物之使用目的不能
  　分割或契約定有不分割之期限者，不在此限；共有物分割之
    方法，不能協議決定者，法院得因任何共有人之聲請，命為
    分配，民法第823條第1項、第824條第2項，分別定有明文。
　　又我國民法關於共有物分割之效力採移轉主義，分割後，各
  　分別共有人各以其應有部分互相移轉，而取得單獨所有權，
    各共有人對於其他共有人因分割而取得之物，按其應有部分
    ，負與出賣人同一之擔保責任，此觀民法第825 條之規定旨
    趣自明。因此數筆共有之土地，得予合併分割者，必以該數
    筆共有土地之共有人及其應有部分均相同，且得全體共有人
    之同意為必要（最高法院89年度台上字第1875號判決意旨）
    。本件原告起訴主張兩造就系爭3 筆土地未訂有不分割之協
  　議，亦無因物之使用目的上不能分割之情形，且兩造於本院
    台南縣麻豆鎮調解委員會調解未果，無法就分割方法達成協
    議，而附表1所示系爭3筆土地之共有人及其應有部分均相同
    ，業據原告提出系爭3 筆土地之地籍圖、麻豆鎮公所都市計
    畫土地使用分區證明書、土地登記謄本及調解不成立證明書
    附卷足憑，揆諸前揭說明，原告訴請裁判合併分割系爭3 筆
    土地，自無不合。
  (二)又分割共有物，以消滅共有關係為目的。法院裁判分割共有
    土地時，除因該土地內部分土地之使用目的不能分割（如為
    道路）或部分共有人仍願維持其共有關係，應就該部分土地
    不予分割或准該部分共有人成立新共有關係外，應將土地分
    配於各共有人單獨所有（參照最高法院69年台上字第1831號
    判例意旨）。本件被告4 人於本院95年5月3日履勘現場雖曾
    表明願保持共有，惟渠等事後於本院95年11月7 日開庭時，
    業已明確表明不願保持共有，被告4 人既不願繼續維持共有
    關係，依前揭判例意旨，自應將土地分配予各共有人單獨所
    有，先予敘明。
  (三)就系爭3 筆土地之合併分割方法，有原告主張之甲案及被告
    主張之乙案，茲就兩造所提出之2個分割方案，審酌如下：
  1.系爭3筆土地西北側臨台南縣麻豆鎮○○路31巷，道路寬約9
    米；東、西側臨他人土地，沒有通路；南側臨台南縣麻豆鎮
    ○○路○道路寬約11米。附表1編號2土地上有磚造平房1 棟
    ，門牌號碼為台南縣麻豆鎮○○路31巷4 號，屋齡約40年，
    屋內擺設家俱，現無人居住使用，據被告戊○○表示，該屋
    為其祖母洪李邊居住使用，直至94年12月18日因罹患蜂窩性
    組織炎住院，才未居住在系爭房屋，原告亦表示該屋已1 年
    無人居住使用，房屋後方為附表1編號1之土地，現為空地且
    雜草叢生等情，為兩造於本院履勘現場時所不爭執，並經本
    院會同地政人員履勘現場查證屬實，並製有勘驗筆錄及囑託
    臺南縣麻豆地政事務所人員繪製複丈成果圖各1 份存卷可參
    。
  2.原告主張坐落在附表1編號2土地上之建物（下稱系爭建物）
    為原告所有，並反對拆除系爭建物，故提出甲方案，主張應
    由原告取得系爭建物坐落所在之編號696A部分之土地，另由
    被告4 人取得編號696B部分之土地，並按應有部分比例保持
    共有。然被告4 人已表明不願繼續保持共有，已如前述，原
    告仍提出甲方案，並主張被告4 人取得甲案編號696B部分之
    土地並按應有部分比例保持共有，與前揭判例意旨已有未合
    。進而言之，甲案編號696B部分之土地，東、西兩側皆臨他
    人之土地而無通行道路，僅南側面臨11米寬之道路，倘將甲
    案編號696B部分之土地，依被告4 人應有部分比例分割為單
    獨所有，又將該部分土地以東西向分割為4等分，勢必有3位
    被告無法面臨道路而成為袋地，又須預留部分土地做為道路
    供渠等通行至南側之忠孝路，而留下道路供渠等通行後，被
    告4 人各自取得之土地，其寬度及深度恐無法供建築使用；
    若將該部分土地以南北向分割為4 等分，雖每筆土地皆可面
    臨南側之忠孝路，惟分割後之土地過於狹長，寬度亦無法供
    建築使用，均不利土地利用而減損土地經濟價值，是原告所
    主之甲方案顯非適宜，應無可採。
  3.而被告提出乙案主張系爭3筆土地北邊部分，按被告4人應有
    部分比例分割為4等分，並由被告4人各自取得乙案編號696A
    至696D部分之土地，原告則取得南邊696E部分之土地。依乙
    案而言，土地分割後，原告可面臨南側11米寬之道路，被告
    4人則皆能面臨北側約9米寬之道路，且原告所分得之696E部
    分土地面積為793.38平方公尺均為原告單獨所有，不論從建
    築或土地整體利用觀之，皆無妨礙。而被告4 人分得乙案編
    號696A至696D部分之土地，均為建地且屬住宅區，正面面臨
    約9 米寬之道路，依台南縣畸零地使用規則第3條第1項規定
    ，正面路寬超過7公尺至15公尺時，建築基地最小寬度為3.5
    公尺，最小深度為14公尺。而依乙案所示，被告4 人各自分
    得之土地，面寬約介於5.5公尺至8.5公尺，深度約介於23公
    尺至36公尺之間，有台南縣麻豆地政事務所95年11月14日所
    測量字第0950010824號函在卷足憑，故分割後被告4 人所分
    得土地之面寬及深度，均符合法規而可供建築之用。因此，
    本院基於發揮土地最大經濟效用及整體利用價值考量，認乙
    案應屬可採。
  4.至於原告雖主張系爭建物為其所有，應將系爭建物坐落之土
    地分給原告云云。惟系爭建物於整編前，門牌號碼為「台南
    縣麻豆鎮東角里4鄰4號」，業據原告提出台南縣稅捐稽徵處
    95年11月9 日南縣稅佳字分二字第0950141448號函附卷足參
　　。觀諸原告所提出系爭建物之房屋稅籍證明書，其上記載「
  　納稅義務人姓名：丙○○等2人」、「持分比率：50000/100
    000」等情，業據提出房屋坐落記載「台南縣麻豆鎮東角里4
    鄰4號」及「台南縣麻豆鎮○○路31巷4號」之台南縣稅捐稽
    徵處佳里分處房屋稅籍證明書各2 紙附卷存參，被告則主張
    系爭建物為母親所有，並提出記載「納稅義務人姓名：洪陳
    秀月」、「持分比率：50000/100000」、房屋坐落記載「台
    南縣麻豆鎮東角里4鄰4 號」及「台南縣麻豆鎮○○路31巷4
    號」之台南縣稅捐稽徵處佳里分處房屋稅籍證明書各1 紙在
    卷足憑，由此足見，系爭建物係原告與訴外人洪陳秀月所共
    有，並非原告單獨所有，要無疑義。且系爭建物為磚造平房
    ，屋齡約40年，之前係由被告祖母洪李邊居住使用，直至94
　　年12月18日因罹患蜂窩性組織炎住院後才未居住，系爭建物
  　已1 年無人居住使用等情，為兩造於本院履勘現場時分別陳
    明無訛，並各自提出系爭建物之房屋稅籍證明書可佐，且有
    本院勘驗筆錄附卷可參，則被告多來年既未居住使用系爭建
    物，且訴外人洪李邊遷出後，系爭建物現已無人使用，該建
    物又為屋齡約40年之磚造平房，年代已久，經濟價值不高，
    縱因分割土地後予以拆除，亦應不甚害社會經濟或全體共有
    人之利益。因此，在拆除系爭建物不甚害社會經濟或全體共
    有人利益，與基於發揮土地最大經濟效用及整體利用價值之
    考量下，本院認以乙案為可採，原告前揭主張，尚無可取。
  5.原告復主張兩造依系爭建物所在位置而有分管協議，請求依
    分管位置判決分割等語，然被告已否認共有人間有約定分管
    協議之事，原告就主張有分管協議一事復無法舉證以實其說
    ，本院復參諸系爭建物並非原告單獨所有，則原告主張其分
    管之土地為系爭建物坐落之位置云云，尚無可採。況分管協
    議亦不過係定暫時使用狀態，與消滅共有關係有間，共有物
    若依分管現狀分割，顯失公平或不合經濟利益者，法院並不
    受該分管契約之拘束（最高法院85年度台上字第1046號判決
    、87年度台上字第444號判決意旨參照)。故縱使兩造間有分
    管協議，亦不得以之為分割土地之唯一依據，是原告前揭主
    張，亦屬無據。原告另主張系爭建物坐落附表1編號2之土地
    約40年，其已取得地上權，應分得系爭建物坐落之土地等語
    ，然法院定共有物分割之方法，係斟酌各共有人之意願、利
　　害關係、土地使用現況、分割後之各筆土地之臨路狀況、土
  　地整體經濟效用及公共利益等綜合判斷後為公平決定，至於
    原告對系爭土地是否得主張地上權，並非本案分割共有物所
    考量之唯一依據，是原告前揭主張，亦無足取。
四、綜上所述，系爭3 筆土地依其使用目的並非不能分割，共有
    人間亦無不能分割之約定，然迄今未能協議分割，本院審酌
    系爭土地之現有使用狀況、分割後之對外通行道路、發揮土
    地最大經濟效用及整體利用價值等一切情狀，認附表2 所示
    之分割方案符合土地分割之經濟效用及共有人全體之利益，
    堪認係適當、公允之分割方法。從而，原告本於共有人之資
    格，起訴請求系爭3 筆土地予以合併分割，即屬正當，應予
    准許。本院因而准命分割系爭3筆土地如主文第1項所示。
五、本件雖准原告之請求，分割系爭3 筆土地，然分割方法係法
    院考量全體共有人之利益後，依職權所為之決定，原告既為
    共有人之一，亦同受其利，若全由敗訴當事人負擔訴訟費用
    顯失公平，爰依民事訴訟法第80條之1 規定，命勝訴之原告
    亦負擔部分之訴訟費用，併此敘明。
六、據上論結，本件原告之訴為有理由，應依民事訴訟法第78條
    、第85條第1項但書、第80條之1，判決如主文。
中　　華　　民　　國　　 96 　　年　　1  　月　　3　　日
                  民事第五庭    審判長法　官　高榮宏
                                      法　官  童來好
                                      法　官  林中如
以上正本係照原本作成。
如對本判決上訴，須於判決送達後20日內向本院提出上訴狀。
中　　華　　民　　國　　96　　年　　1 　　月　　3 　　日
                                      書記官  凌昇裕
附表1
┌──┬───────┬────────┬────┬──┬───┐
│編號│土地坐落位置  │共有人及應有部分│面積（平│地目│使用  │                  │
│    │　　　　　　  │　　　  　　　　│方公尺）│　  │分區  │                 │
├──┼───────┼────────┼────┼──┼───┤
│1   │台南縣麻豆鎮東│丙○○：2分之1；│456.31  │旱  │住宅區○○    ○○段696地號   │庚○○：8分之1；│        │    │      │
│    │              │丁○○：8分之1；│        │    │      │
│    │              │己○○：8分之1；│        │    │      │
│    │              │戊○○：8分之1。│        │    │      │
├──┼───────┼────────┼────┼──┼───┤
│2   │同上段697地號 │同上            │1084.65 │建  │同上  │
├──┼───────┼────────┼────┼──┼───┤
│3   │同上段698地號 │同上            │45.81   │建  │同上  │
└──┴───────┴────────┴────┴──┴───┘
附表2（如附圖乙）
┌────┬─────┬──────────┐
│附圖編號│   面積　 │土地分割後之所有權人│
│        │(平方公尺)│                    │
├────┼─────┼──────────┤
│　696A  │198.34    │分歸被告戊○○取得。│
├────┼─────┼──────────┤
│　696B  │198.34    │分歸被告己○○取得。│
├────┼─────┼──────────┤
│　696C  │198.35    │分歸被告丁○○取得。│
├────┼─────┼──────────┤
│　696D  │198.35    │分歸被告庚○○取得。│
├────┼─────┼──────────┤
│　696E  │793.38    │分歸原告丙○○取得。│
└────┴─────┴──────────┘
